【裁判字號】    97,消債更,117
【裁判日期】    971120
【裁判案由】    更生事件
【裁判全文】
臺灣花蓮地方法院民事裁定           97年度消債更字第117號
聲  請  人  甲○○
上列當事人因消費者債務清理事件聲請更生，本院裁定如下：
    主  文
更生及保全處分之聲請均駁回。
聲請費用由聲請人負擔。
    理  由
一、按債務人與金融機構協商成立者，不得聲請更生或清算，但
    因不可歸責於己之事由，致履行顯有重大困難者，不在此限
    ；本條例施行前，債務人依金融主管機關協調成立之中華民
    國銀行公會會員辦理消費金融案件無擔保債務協商機制與金
    融機構成立之協商，準用前項之規定，消費者債務清理條例
    第151條第5項、第6項分別定有明文。又聲請更生或清算不
    合程式或不備其他要件者，法院應以裁定駁回之，但其情形
    可以補正者，法院應定期間先命補正，復為同條例第8條所
    明定。
二、本件聲請人即債務人聲請更生意旨略以：聲請人於民國95年
    4月間依中華民國銀行公會會員辦理消費金融案件無擔保債
    務協商機制與台東區中小企業銀行（下稱台東企銀）達成協
    議，約定自95年5月10日起、分120期、每月攤還新台幣（下
    同）24,000元，然聲請人家人中，聲請人應依法負扶養義務
    者，上有聲請人之父朱自琛（現年80歲），下有次子陳家偉
    （現年17歲），及中度智障之女林慧琳；此外，聲請人之女
    陳麗雯亦因離婚之故，將一對子女古皓祥、古恩婕寄養家中
    後，即不見行蹤，全憑聲請人及配偶負起扶養之責。聲請人
    家計負擔本已沈重，加以聲請人夫妻二人債務負擔更重，收
    入根本不抵開支。再者，前開協商金額每月為24,000元，但
    聲請人服務於內政部東區老人之家擔任看護一職，每月名目
    薪資為36,000元，但扣除各減項後，實領薪資尚不足33,000
    元，若聲請人均依約履行，每月僅剩不足13,000元，以剩餘
    金額，根本不足支應全家生活所需。因聲請人收支始終處於
    失衡狀態，雖屢屢東挪西湊，但究竟無力撐持家用及債務支
    出，乃於96年5月間黯然毀諾，但聲請人亟願與全體債權人
    重開協調債務清理事宜，爰依消費者債務清理條例第151條
    第5項但書規定聲請更生及保全處分云云。
三、按債務人與金融機構協商成立者，除非因不可歸責於己之事
    由，致履行顯有重大困難，否則不得聲請更生或清算，已如
    前述。是債務清償方案成立後，固由債務人按其條件履行，
    惟須於其後發生情事變更，在清償期間收入或收益不如預期
    ，致該方案履行困難甚或履行不能，因不可歸責於己，始能
    依前開條例規定聲請更生或清算。此項規定旨在避免債務人
    ，濫用更生或清算之裁判上債務清理程序，蓋以債務清償方
    案係經當事人行使程序選擇權所為之債務清理契約，債務人
    自應受該成立之協議所拘束。本件聲請人曾於95年4月間與
    台東企銀（現為荷商荷蘭銀行股份有限公司，下稱荷蘭銀行
    ）成立協商，約定聲請人自同年5月起每月以24,000元、年
    息6%、分120期，依各債權銀行債權金額比例償還所欠債務
    ，聲請人於96年5月毀諾等情，為聲請人所自承，並有協議
    書及荷蘭銀行函可參。聲請人固為前開主張，然查：
  (一)聲請人有無履行原協商內容之能力，乃協商前即應評估之事
    項，於資力無重大變化之情況下，自不容聲請人任意毀諾而
    為更生之聲請。本件聲請人與台東企銀達成協商時即95年之
    全年所得為504,820元，而聲請人毀諾時即96年之年收入為
    534,59元，此有聲請人95、96年綜合所得稅各類所得清單在
    卷可稽，可見其收入不減反增，資力並無重大變化之情形，
    自不符不可歸責於己，致履行顯有重大困難之要件。
  (二)按負扶養義務者有數人時，應依下列順序定其履行義務之人
    ：一直系血親卑親屬。二直系血親尊親屬。三家長。四兄弟
    姊妹。五家屬。六子婦、女婿。七夫妻之父母。同係直系尊
    親屬或直系卑親屬者，以親等近者為先。負扶養義務者有數
    人而其親等同一時，應各依其經濟能力，分擔義務。民法第
    1115條定有明文。聲請人雖主張其負擔孫子女古皓祥、古恩
    婕之扶養費用導致費用增加云云，惟古皓祥、古恩婕之優先
    扶養義務人應為其父母古義雄、陳麗雯，於未證明其二人無
    扶養能力之前，聲請人自不得以其自願承擔扶養義務，而為
    毀諾之正當理由，而聲請人自承其父朱自琛領有榮民津貼
    13,670元及中船津貼1,000元，朱自琛95、96年度之全年所
    得均為144,000元，有綜稅所得資料查詢表可參，顯見其有
    相當之收入足供生活所需，故前項事由均非屬不可歸責於己
    ，致履行顯有重大困難之要件。
  (三)按家庭生活費用，除法律或契約另有約定外，由夫妻各依其
    經濟能力、家事勞動或其他情事分擔之。民法第1003條之1
    第1項明文可參。本件聲請人之配偶即陳永治服務於內政部
    東區老人之家，95、96年之全年收入分別為520,081元及
    535,288元，平均每月所得4萬餘元，名下尚有二筆土地，公
    告現值分別為1,113,900元及326,550元，有綜稅所得資料查
    詢表、全國財產稅總歸戶財產查詢清單可憑，足見其有一定
    資力，聲請人如因負擔扶養費用及每月協商金額，致無力支
    付生活費用，則相關生活必要支出，即應由其配偶負擔。又
    依聲請人所提生活必要支出清單所載，其主張每月生活必要
    支出為21,867元，由聲請人及其配偶依經濟能力比例分擔後
    ，聲請人每月收入應足以清償每月協商金額。
四、綜上所述，本件聲請人既無不可歸責之事由，依原協商條件
    履行亦非顯有重大困難，應屬聲請更生之要件不備，且又無
    從補正，依首揭條文之意旨，自應駁回其更生及保全處分之
    聲請，爰裁定如主文。
中    華    民    國    97    年    11    月    20    日
                      臺灣花蓮地方法院民事庭
                          法      官  楊碧惠
上為正本係照原本作成。
如不服本裁定，應於裁定送達後10日內，以書狀向本院提出抗告
(須附繕本)，並繳納抗告費新臺幣1千元。
中    華    民    國    97    年    11    月    24    日
                          法院書記官  紀龍年


司法院資訊處製作；財團法人民間司法改革基金會備份。
